【裁判字號】    88,訴,127
【裁判日期】    890229
【裁判案由】    偽造文書等
【裁判全文】
臺灣板橋地方法院刑事判決                          八十八年度訴字第一二七號
    公  訴  人  臺灣板橋地方法院檢察署檢察官
    被      告  甲○○
                丙○○
                戊○○
    共      同
    選任辯護人  陳淑真
右列被告因偽造文書等案件，經檢察官提起公訴（八十七年度偵字第一五四二七號）
，本院判決如左：
    主  文
甲○○共同以加害生命、身體之事，恐嚇他人致生危害於他人之安全，處拘役伍拾日
，如易科罰金均以參百元折算壹日；又行使偽造私文書足以生損害於他人，處有期徒
刑肆月。扣案之專任委託書壹張沒收。
丙○○、戊○○共同以加害生命、身體之事，恐嚇他人致生危害於他人之安全，各處
拘役伍拾日，如易科罰金均以參百元折算壹日。
    事  實
一、甲○○曾係丁○○之兄長所屬崴泰建設公司之離職員工（起訴書誤載為甲○○為
    丁○○所屬力豪建設股份有限公司【以下簡稱力豪公司】之離職員工）；而丙○○與戊○○（綽號小林）則為兄弟關係，至於甲○○則係丙○○之妹夫與戊○○
    之姊夫（起訴書誤載為甲○○係戊○○之妹夫）。甲○○於民國（下同）八十七
    年三月間曾向丁○○介紹購買座落台北市○○區○○段四小段二八五、二八六、
    二八七、二八八、二三○、二三二、二三三、二三六、二三七等地號之土地（起
    訴書誤為丁○○委託甲○○仲介購買上揭土地）；故丁○○遂於八十七年三月一
    日與甲○○雙方於座落台北縣永和市○○路一八四號十二樓力豪公司訂定【專任
    委託書】（專任委託書內容除立委託書人：丁○○之簽名由丁○○本人親筆簽名
    外，其餘全部內容均由甲○○本人書寫，專任委託書僅有一份，丁○○簽名後交
    由甲○○收執；該委託書內容為：【玆力豪建設、元泰建設丁○○（以下簡稱甲
    方），委託甲○○（以下簡稱乙方），洽談購買座落台北市○○區○○段四小段
    285、286、287、288、232、233、237、236、230等地號之土地，甲方承諾同意
    支付乙方服務費為前開土地成交價額的百分之一，做為給付乙方之仲介服務費，
    並在甲方與前開土地之地主，簽訂買賣契約之同時，以現金一次付清、恐口無憑
    ，特立此書，以玆證明。此致甲○○。立委託書人：丁○○。中華民國八十七年
    三月一日】：意即由雙方約定以上開土地成交價之百分之一為仲介服務費，並約
    定於簽定買賣契約之同時以現金一次給付：迨至八十七年四、五月間左右，丁○○獲悉上開土地產權有爭執，故不願意購買；惟甲○○認為其與丙○○與戊○○
    兄弟已共同花費時間和金錢與地主洽商，不甘心無法獲得鉅額之仲介服務費新台
    幣（以下同）一百八十餘萬元，遂夥同具有犯意聯絡之丙○○與戊○○，於八十
    七年五月十七日共同至前開永和市○○路一八四號十二樓之力豪公司催促丁○○
    購買上揭北投區土地，惟丁○○因已獲悉前開土地產權仍有爭執，故不欲購買；
    詎丙○○竟語帶恐嚇語氣，以加害生命身體之事對丁○○揚言恐嚇稱：土地買不
    成沒關係，我會常帶你出去玩等語，使丁○○心生畏懼足生危害於其本人之安全
    。迨於同年五月二十五日（起訴書記載為五月底）上午，丁○○於其上開力豪公
    司將前述委託甲○○購買上揭北投區○○段土地不成，惟甲○○卻夥同原先丁○○所不認識之丙○○及綽號小林之戊○○共同至其公司向丁○○索取土地仲介服
    務費之情事告知接洽其建設公司之土方承包商乙○○（綽號小寶）；乙○○獲悉
    後，乃先由丁○○於其上揭力豪公司以電話撥通聯絡甲○○後，再由乙○○與甲○○於電話中聯絡邀約甲○○等人於同日晚上七時許，共同至台北市○○○路○
    段41號晶華酒店二樓之咖啡廳談判（起訴書誤載為係戊○○以電話約丁○○至台
    北市晶華酒店之咖啡廳）；由甲○○質問丁○○欲以多少錢解決土地仲介費之事
    ，丁○○答稱最多十萬元，丙○○（起訴書誤載為陳忠平，以下同）則謂最少要
    三十萬元，丁○○乃要求給予三日的時間考慮；迨至二、三日後（約於同年五月
    二十七、八日左右）丙○○則以電話洽詢丁○○關於前開三十萬元之事，惟為丁○○所拒絕；戊○○隨後於八十七年六月七日復接續承前恐嚇之單一犯意，繼以
    加害生命身體之事利用電話對丁○○揚言恐嚇略稱：我竹聯的朋友，也有四海的
    朋友啦！、、、、因為昨天這個也講給這些大哥聽，人家說就聽到「這點」、、
    、我隨時準備好等你啦！我的兄弟也沒答應啦！、、、你如果說怕出面，我拍胸
    脯保證你的安全，今天跟我一起出來絕對安全沒事，但以後我就不知道會不會出
    事！、、、、坦白講啦？我也跟你沒完沒了！、、、沒關係保證今天絕不動你！
    四海幫與竹聯幫等兄弟已干涉此事，現在三十萬元已不能解決此事等語，使丁○○心生畏懼，足生危害於其本人之安全。迨於同年六月八日上午，戊○○與丁○○於電話中聯絡接洽時，雙方遂約定於當日（即八日）晚間九時三十分許至台北
    縣永和市○○路一八八號（起訴書誤載為一八四號）老河馬泡沫紅荼店商談，惟
    屆時丁○○並未依約前來，戊○○遂再以行動電話聯絡丁○○前來，因丁○○藉
    故未來，致戊○○心中不悅，乃接續承前恐嚇之單一犯意而於電話中，以加害生
    命身體之事對丁○○揚言恐嚇略稱：我們準備了二十幾個兄弟在等你，你若去會
    保障你今天的安全，若不去以後就無法保證你的安全等語；並接續揚言恐嚇略稱
    ：你如果不去，兄弟明天就衝到你公司，明天開始就會出事了，、、、、、、要
    給你死！等語，致丁○○心生畏懼不敢前往；事後丁○○因此而全家搬離前開永
    和市○○路一八四號六樓住處，並將其上揭力豪公司遷移他處。又甲○○於取得
    前開【專任委託書】後，嗣因丁○○以上開土地產權仍有爭執為由，無意購買；
    甲○○不甘平白花費時間和金錢，又無法獲得上開土地成交價之百分之一即一百
    八十餘萬元之仲介服務費；遂另行起意，於八十七年五月十七日之後迄至同年月
    二十五日間之某一日，在不詳地點，未經丁○○之同意，擅自將上開【專任委託
    書】內容末段【、、、、、、，特立此書，以玆證明。】之後，另行偽造附加【
    另前開土地委託價，每坪伍拾萬元，如甲方毀約仍須按前開服務費支付乙方】之
    文句，而偽造該私文書，足生損害於丁○○本人；隨後於八十七年五月二十五日
    晚上七時許由甲○○在前開晶華酒店二樓之咖啡廳談判時，將上開偽造之【專任
    委託書】提出行使交付予陪同丁○○到場之乙○○觀看，足生損害於丁○○本人
    。嗣甲○○於本院調查時，提出其所有之偽造之該【專任委託書】壹張，經本院
    予以扣押。
二、案經丁○○訴由台北縣警察局報請臺灣板橋地方法院檢察署檢察官偵查起訴。
    理  由
一、訊據被告甲○○和丙○○及戊○○三人均矢口否認有公訴人所指訴之恐嚇及偽造
    私文書等之犯行，被告三人分別辯稱如下：
    甲、被告甲○○辯稱：（一）、八十六年九月間伊獲悉前開北投區土地之訊息，
    且地主牽涉很多，每坪土地地價又高達五十四萬元，故作罷未繼續進行與地主洽
    談；迨至八十七年三月一日伊前往丁○○之建設公司與其洽談其他事情，當時丁○○表示上開北投區土地業已整合完畢，故囑咐伊與地主接洽商談前揭北投區土
    地；當天經伊和丁○○雙方合意，故寫就上揭【專任委託書】，原先係草稿，故
    本想重新寫就正式之專任委託書；該委託書內容係由伊本人親筆書寫完成，並經
    丁○○親眼過目認可後簽名；當時丁○○表示其本人簽名即算數，故未再另行書
    寫正式之委託書；而上開【專任委託書】之內容均是當天書寫完成，伊並未於事
    後另行偽造附加【另前開土地委託價，每坪伍拾萬元，如甲方毀約仍須按前開服
    務費支付乙方】等之文句。（二）八十七年五月間伊和丙○○及戊○○曾去找丁○○談過三次；第一次是伊和丙○○一起去向丁○○報告土地之洽談進度；第二
    次是伊和戊○○去找丁○○談土地之洽談進度；第三次是伊和丙○○及戊○○一
    起去找丁○○，因當時地主委託之中人已在催促，表示地主之土地業已整合完畢
    ；惟當次和丁○○洽談時，丁○○則希望伊等罷手，其本人表示要自己去與地主
    洽談，希望將土地價錢壓低。該三次洽談時，彼此語氣均很平和，氣氛很融洽，
    並無恐嚇情事。（三）、八十七年五月底某一天上午，伊接到一位自稱竹聯小寶
    之電話，邀約伊和丙○○及戊○○三人於當日晚間七點到麗晶（即晶華）酒店談
    判；當日晚間綽號竹聯小寶及丁○○均到場與渠等三人同一桌，另外有一些伊不
    認識的人則在另一桌。當時竹聯小寶及丁○○二人要渠等三人罷手，不要再處理
    前揭北投區土地；丁○○當時表示要付伊十萬元之二個月薪水給予伊當車馬費；
    惟如依約伊應可得之仲介費用約一百八十餘萬元，嗣因畏懼該綽號竹聯小寶者有
    黑道背景，故當時伊等則要求三十萬元，丁○○等人則表示過三天之後會付錢，
    迨經過二天之後伊以電話通知丁○○付款，惟丁○○竟表示即使其本人要付，然
    其兄弟也不願意，其本人則隨時等候。
    乙、被告丙○○則辯稱：（一）、因丁○○與甲○○有委託契約，故甲○○乃邀
    請伊本人及戊○○共三人一起去與地主洽談本案土地購買之事；伊本人和甲○○
    總共去找過丁○○洽談土地之事共有三次，其中第一次和第三次係伊等三人一起
    前往；第二次則是伊和甲○○一起去；本案純粹是土底買賣之事，當時去丁○○
    公司三次，完全是向他報告土地買賣之進度，並未向丁○○恐嚇說會常常帶他出
    去玩；亦未打電話給丁○○約他在泡沫紅茶店，伊每次都是空手去丁○○公司，
    沒有帶包包，也沒有帶什麼手槍。（二）、關於到臺北市晶華酒店咖啡廳談判之
    事，乃是因甲○○曾經接到一位自稱竹聯小寶害之男子邀約前往談判土地之事，
    並非伊等邀約。伊等三人於八十七年五月底某日晚上六時至七時到場，對方當時
    在場者有該綽號竹聯小寶及丁○○二人與伊等三人談判，在談判過程中，伊等之
    隔壁有二桌十八歲之二十二歲左右之年輕人在該處，隨後該綽號竹聯小寶之男子
    曾經到隔壁桌與該二桌之年輕人打招呼；在談判時丁○○曾經表示諭自行操作購
    買上開北投區土地，並表示願意支付渠等十萬元之車馬費，惟伊等不答應；因前
    開北投區土地原本每坪五十四萬元，伊等三人嗣後已洽談至每坪五十一萬元，伊
    等去找丁○○目的即是要請其決定土地價格，惟丁○○知悉地主缺錢，故想自行
    將該土地價格殺至每坪四十五萬元，因而要求伊等放手；然伊等認為依專任委託
    書約定可要求百分之一之仲介服務費即一百八十餘萬元；後來丁○○才表示答應
    給予伊等三十萬元，當時在場之綽號竹聯小寶男子則附和表示看在他之面子，乾
    脆以三十萬元解決。
    丙、被告戊○○亦辯稱：（一）、當時伊去丁○○公司共有二次，均是由伊和甲○○及丙○○三人一起去，是為報告土地接洽和進度之事，但並未恐嚇。（二）
    、至於前往晶華酒店談判之事，則是丁○○與一位叫竹聯小寶之男子邀約伊等前
    往談判，並非伊邀約丁○○前往該酒店。（三）、八十七年六月八日當日是丁○○先以呼叫器呼叫伊本人，隨後伊再打行動電話給丁○○，而由丁○○邀約伊和
    甲○○於當日晚上九點半前往台北縣永和市○○路一八八號沫紅荼店商談，詎屆
    時丁○○爽約並未前往；伊當時則打行動電話給丁○○，惟丁○○則詢問伊在作
    什麼，伊表示與朋友在聊天，當時現場為里長之競選服務處有很多人聲，丁○○
    詢問為何那麼吵，伊則表示現場有二十多人，伊納悶為何丁○○將其聯想為【兄
    弟，亦即黑道】。（四）、本案只是一宗單純之土地買賣事宜，卻被丁○○塑造
    成恐嚇取財案件，其目的只是要節省百分之一之仲介服務費一百八十八萬元，然
    而經由證人乙○○之之證詞，證實伊並未對丁○○恐嚇勒索。至於錄音帶上所說
    的「給他死」並不是伊等所說；各等語云云。
    丁、辯護人亦具狀辯護略稱：（一）、被告等並無不法所有之主觀意圖，實無構
    成公訴人所認偽造文書及恐嚇取財犯行。（二）、本案事實乃緣起告訴人毀約反
    悔不買土地，被告等所為僅係爭取補償而已，被告等為爭取權益並未故意以恐嚇
    至生危害於安全，而使告訴人心生畏怖之方式為之。（三）、前開公訴人起訴書
    所指之【專任委託書】末段即【另前開土地委託價，每坪伍拾萬元，如甲方毀約
    仍須按前開服務費支付乙方】之文句並非事後另行附加偽造；乃因雙方隨即發現
    就決定成交價額重要之委託洽談每坪底價未明定，且居間實務上委託人於居間人
    洽商契約將成立之際，卻為片面中止委託，而自行與契約相對人洽商成立契約，
    以迴避支付居間人報酬之情形所在多有，雙方為求周全，始予以附加委託洽談底
    價及告訴人毀約仍需支付仲介勞務費之明文，以資雙方信守。故上揭委託書末段
    附加文字並無違背雙方居間契約之本質，且對於告訴人並無不利之處，應為雙方
    合意所定，實不容告訴人事後片面否認云云。
二、本院認定被告甲○○等三人構成共同恐嚇罪及被告甲○○構成行使偽造私文書罪
    之理由如下：
    甲、被告甲○○等三人共同恐嚇罪部分：
       （一）、前開如事實欄所述恐嚇等情，業據告訴人丁○○分別於警訊和偵查
               中與本院調查及審理時指訴綦詳；並有告訴人丁○○提出之電話錄
               音帶大捲一捲（編號為Ｄ大，該大捲錄音帶證物清單為８７保管字
               第４４９１號贓證物品清單，附於本院刑事卷Ａ卷第二十頁，該大
               捲錄音帶係由三捲小捲錄音帶母帶【編號各為Ａ小、Ｂ小、Ｃ小，
               該三捲小捲錄音帶放置於同上刑事卷Ａ卷第一三九頁證件存置袋內
               ）在卷足證；經本院當庭播放該編號為Ｄ大之大捲錄音帶勘驗結果
               ，該錄音帶Ａ面之最後一通錄音電話之對話內容，被告戊○○供承
               係告訴人丁○○撥打給其本人，而為被告戊○○與告訴人丁○○之
               對話無訛（同上刑事卷Ａ卷第五十二頁）；依該錄音帶Ａ面之最後
               一通錄音電話之重要大致對話內容如下：【對了、我（應係指陳杰
               和本人）不要買了。擺明要敲詐】【我跟甲○○委託的事情，買賣
               有成，才有佣金的事情】【叫二個小鬼到我（指丁○○）公司】【
   扯到兄弟的事情】【不管什麼時候等著你（指丁○○）】【今天出
               來談，沒有關係】【殺起來誰輸誰贏不知道】【保證你（指丁○○
               ）的安全，四海的那一邊】【把話講清楚，沒事情，保證沒事情，
               不會把你（指丁○○）設計】等之對話，此有勘驗筆錄在卷足稽（
               同上刑事卷Ａ卷五十一頁、第五十四頁、第五十五頁）。
       （二）、又被告甲○○於八十七年五月十七日夥同具有犯意聯絡之丙○○與
               戊○○至前開永和市○○路一八四號十二樓之力豪公司催促丁○○
               購買上揭北投區土地，惟丁○○因已獲悉前開土地產權仍有爭執，
               故不欲購買；詎丙○○竟語帶恐嚇語氣，以加害生命、身體之事對
               丁○○揚言恐嚇稱：土地買不成沒關係，我會常帶你出去玩等語，
               使丁○○心生畏懼等情，業據告訴人丁○○分別於警訊和本院調查
               時指訴明確（偵查卷第三頁背面，同上刑事卷Ａ卷第八十六頁背面
               ），並有告訴人丁○○提出之前開Ａ小、Ｂ小、Ｃ小三捲小捲錄音
               帶在卷足稽及錄音帶譯文內容帶可證（告訴人丁○○於八十八年四
               月十二日提出錄音帶譯文，該譯文附於同上刑事卷Ａ卷第一三九頁
               證件存置袋內，見該譯文第一頁至第二頁，譯文之陳大哥即是被告
               丙○○）。
       （三）、再戊○○於八十七年六月七日復接續承前恐嚇之單一犯意，繼以加
               害生命身體之事利用電話對丁○○揚言恐嚇略稱：我竹聯的朋友，
               也有四海的朋友啦！、、、、因為昨天這個也講給這些大哥聽，人
               家說就聽到「這點」、、、我隨時準備好等你啦！我的兄弟也沒答
               應啦！、、、你如果說怕出面，我拍胸脯保證你的安全，今天跟我
               一起出來絕對安全沒事，但以後我就不知道會不會出事！、、、、
               坦白講啦？我也跟你沒完沒了！、、、沒關係保證今天絕不動你！
               四海幫與竹聯幫等兄弟已干涉此事，現在三十萬元已不能解決此事
               等語，使丁○○心生畏懼等情，亦經本院播放上開Ａ小、Ｂ小、Ｃ
               小三捲小捲錄音帶，而該錄音帶中關於八十七年六月七日之第三通
       電話之對話內容確為被告戊○○與告訴人丁○○之對話無訛，亦據
               被告戊○○供承在卷（同上刑事卷Ａ卷第九十三頁正面與背面）；
               並有上揭電話錄音內容譯文在卷可稽（丁○○於八十八年四月十二
               日提出錄音帶譯文，見該譯文第十頁至第十六頁）。
       （四）、八十七年六月八日上午，戊○○與丁○○於電話中聯絡接洽時，雙
               方遂約定於當日（即八日）晚間九時三十分許至台北縣永和市○○
               路一八八號老河馬泡沫紅荼店商談，惟屆時丁○○並未依約前來，
               戊○○遂再以行動電話聯絡丁○○前來，因丁○○藉故未來，致陳
               錦明心中不悅，乃於電話中，以加害生命、身體之事對丁○○揚言
               恐嚇略稱：我們準備了二十幾個兄弟在等你，你若去會保障你今天
               的安全，若不去以後就無法保證你的安全等語；並接續揚言恐嚇略
               稱：你如果不去，兄弟明天就衝到你公司，明天開始就會出事了，
               、、、、、、要給你死！等情，亦據告訴人丁○○分別於警訊和本
               院調查時指訴綦詳（偵查卷第四頁，同上刑事卷Ａ卷第八十七頁背
               面至第八十八頁背面）；復經本院播放上開Ａ小、Ｂ小、Ｃ小三捲
               小捲錄音帶，而該錄音帶中關於八十七年六月八日之電話之對話內
               容確為被告戊○○與告訴人丁○○之對話屬實，亦據被告戊○○供
               承在卷（同上刑事卷Ａ卷第九十四頁）；此外復有前揭電話錄音內
               容譯文在卷可證（見同上譯文第十六頁至第十九頁）。被告戊○○
               雖否認有與丁○○於前開電話中揚言【要給你死！等語】云云，自
               不足取。綜上調查，足認被告甲○○等三人應有如事實欄所述之恐
               嚇犯行至明。
       （五）、又前開編號Ａ小、Ｂ小、Ｃ小三捲小捲錄音帶與編號Ｄ大等四捲錄
               音帶經送鑑定結果，認為上開編號Ａ小、Ｂ小二捲小捲錄音帶並無
               剪接情事；惟認為編號Ｃ小之小捲錄音帶在轉至第四十九秒與第六
               十九秒間有中斷現象；編號Ｄ大之大捲錄音帶在轉至第四十三九秒
               與第六十二秒間有中斷現象，故【研判】上開編號Ｃ小之小捲錄音
           帶與編號Ｄ大之大捲錄音帶係剪接而成云云，此有上揭調查局八十
               九年一月六日，（八九）陸（三）字第８８０９８１８３號鑑定通
               知書一紙在卷足參（本院刑事卷Ｃ卷第八十八頁）；為本院訊據告
               訴人丁○○則堅決否認上開錄音帶有剪接情事，告訴人丁○○供稱
               上開編號Ａ小、Ｂ小、Ｃ小三捲小捲錄音帶是原版帶，並未經過剪
               接；嗣因承辦之台北縣警察局少年隊要求丁○○將該三捲小捲錄音
               帶翻錄成大帶，故始將前開丁○○三捲小捲錄音帶翻錄成編號Ｄ大
               之大捲錄音帶等語在卷（本院刑事卷Ｃ卷第九十九頁）；由此可知
               上開編號Ａ小、Ｂ小、Ｃ小三捲小捲錄音帶既均是原版帶已如上述
               ，何以上開編號Ａ小、Ｂ小二捲小捲錄音帶並無剪接情事，而前述
               編號Ｃ小之小捲錄音帶與編號Ｄ大之大捲錄音帶則係【研判】剪接
               而成，二者彼此矛盾，且與實情不符；再者上開鑑結果認為前開編
               號Ｃ小之小捲錄音帶與編號Ｄ大之大捲錄音帶則係剪接而成，僅係
               【研判】而已，實際上並無確切之證據證明；故上述鑑定通知書所
               謂【研判】有剪接云云，尚不足取，併此敘明。
    乙、 被告甲○○行使偽造私文書罪部分：
       （一）、依上開【專任委託書】之契約書行文至【、、、、並在甲方與前開
               土地之地主，簽訂買賣契約之同時，以現金一次付清、恐口無憑，
               特立此據，以茲証明。】語義上已臻完整，並與另二行之【此致】
               、【甲○○】間隔相當，顯見末段之【另前開土地委託價，每坪伍
               拾萬元，如甲方毀約仍須按前開服務費支付乙方】文句，應係未經
               告訴人丁○○同意，而由被告甲○○事後另行自己附加寫上。且與
               前文之【、、、服務費為前開土地成交價額的百分之一、、、】文
               義，彼此間顯有矛盾存在，亦與交易之習慣不符；益證上開末段之
               【另前開土地委託價，每坪伍拾萬元，如甲方毀約仍須按前開服務
               費支付乙方】文句，顯係事後另行書就而成。按契約之變更，應經
               雙方當事人之合意；若契約係以書面定訂，按諸交易常情，亦應經
               雙方簽字或蓋章以資確認，然本件委任契約之末段文字，告訴人陳
               杰和已否認有經其本人同意；何況告訴人丁○○亦未於上揭【專任
               委託書】契約上就末段文字，亦未有何表示同意之簽名或蓋章之表
               示，由此可見前開【專任委託書】末段之【另前開土地委託價，每
               坪伍拾萬元，如甲方毀約仍須按前開服務費支付乙方】等之文句，
               應係被告甲○○事後另行自己附加偽填書寫而成。
       （二）、又被告甲○○未經丁○○之同意，擅自將上開【專任委託書】內容
               【玆力豪建設、元泰建設丁○○（以下簡稱甲方），委託甲○○（
               以下簡稱乙方），洽談購買座落台北市○○區○○段四小段285、
               286、287、288、232、233、237、236、230等地號之土地，、、、
               、、並在甲方與前開土地之地主，簽訂買賣契約之同時，以現金一
               次付清、恐口無憑，特立此書，以玆證明。】之後，另行偽造附加
               【另前開土地委託價，每坪伍拾萬元，如甲方毀約仍須按前開服務
               費支付乙方】之文句，而偽造該私文書，足生損害於丁○○本人等
               情，除據告訴人丁○○分別於警訊和偵查中與本院調查時指訴綦詳
               外（同上偵查卷第六頁、第三十五頁，同上刑事卷Ａ卷第二十七頁
               背面至第二十八頁背面、第一○七頁背面）；本院復將被告甲○○
               所提出之上揭【專任委託書】送請法務部調查局鑑定結果，認為前
               開【專任委託書】上內容【玆力豪建設、、、、，以現金一次付清
               、恐口無憑，特立此書，以玆證明。】等文字內容（甲段文字）與
               下文【另前開土地委託價，每坪伍拾萬元，如甲方毀約，仍須按前
               開服務費支付乙方。】（乙段文字）兩者彼此是否連貫一次書寫而
               成？經檢驗結果發現甲段文字【、、、、，以現金一次付清『。』
               、、、以玆證明。】等文字中間段落之標點符號『。』係由「、」
               塗改填造為「。」；且由乙段文字行間之距離明顯變窄之違反常態
               排列現狀分析研判，乙段文字應係事後使用墨色反應相同之筆另行
               填加上去等情，此有上開調查局，八十八年十二月二十七日，（８
               ８）陸８８０９８１８４號函一紙在卷可稽（本院刑事卷Ｃ卷第八
               十五頁、第八十六頁）。此外並有被告甲○○所提出之【專任委託
               書】一紙在卷足憑（放置於同上Ｃ卷第八十七頁證物袋）上揭由此
               調查鑑定可知，被告甲○○確有於前開【專任委託書】內容【玆力
               豪建設、，、、、、、並在甲方與前開土地之地主，簽訂買賣契約
               之同時，以現金一次付清、恐口無憑，特立此書，以玆證明。】之
               後，另行偽造附加【另前開土地委託價，每坪伍拾萬元，如甲方毀
               約仍須按前開服務費支付乙方】之文句，而偽造該【專任委託書】
               之內容，影響告訴人丁○○就前開委託書內容之權利義務至為重要
               ，顯然足生損害於丁○○本人至明。再被告甲○○於八十七年五月
               二十五日晚上七時許在前開晶華酒店二樓之咖啡廳談判時，將上開
               偽造之【專任委託書】提出行使交付予陪同丁○○到場之乙○○觀
               看等情，復經證人乙○○於本院調查時證稱明確（本院刑事卷Ｂ卷
               第十四頁）。
    丙、綜上調查，可見被告甲○○等三人前開所辯，無非推諉卸責之詞，均不足採
        ；辯護人所辯被告甲○○等三人並無恐嚇犯行及被告甲○○並未事後自行附
        加偽填上開【專任委託書】之末段文句云云，亦無足取；足見本件事證明確
        ，被告甲○○等三人上揭共同恐嚇與行使偽造私文書等犯行均應堪認定。
二、核被告甲○○與丙○○及戊○○三人所為，係均犯刑法第三百零五條之恐嚇罪；
    另被告甲○○就其事後另行自己附加偽填書寫之前揭【專任委託書】末段【另前
    開土地委託價，每坪伍拾萬元，如甲方毀約仍須按前開服務費支付乙方】之文句
    而言，顯然其本人未經另一造當事人即告訴人丁○○之同意而私擅偽造，其偽造
    之結果，已足以影響告訴人丁○○就上開【專任委託書】之權利義務至鉅；其偽
    造該【專任委託書】之後，隨後提出加以行使，核其所為係另犯刑法第二百十六
    條、第二百十條之行使偽造私文書罪。被告甲○○與丙○○及戊○○三人就所犯
    上開刑法第三百零五條之恐嚇罪，彼此間互有犯意之聯絡與行為之分擔，應論以
    共同正犯；被告三人間基於單一之恐嚇犯意，接續為如事實欄所述之恐嚇行為，
    其被害法益單一，應僅論以單一之恐嚇罪。被告甲○○與丙○○及戊○○三人就
    所犯前揭恐嚇罪與被告甲○○所犯上揭行使偽造私文書罪二者間，犯意不同，並
    無方法結果之牽連關係，自應數罪併合處罰；公訴人認為被告甲○○所犯前開二
    罪，有方法結果之牽連關係係為牽連犯云云，尚有誤會，併此敘明。又公訴人起
    訴書認為被告甲○○與丙○○及戊○○三人係犯刑法第三百四十六條第三項、第
    一項之恐嚇取財未遂罪云云；惟查被告甲○○與丙○○及戊○○三人除均堅決否
    認有公訴人所指訴之恐嚇取財犯行外；並據證人乙○○於本院調查時證稱：「當
    時談的過程氣氛很和氣，內容談兩方之仲介費用糾紛，對方（指甲○○與丙○○
    及戊○○三人）要求被害人丁○○履行委託書上之承諾給對方三人。、、、當時
    被害人丁○○認為委託書上之金額太大，但認為對方也有花時間、精神，願意補
    貼他們，但沒有達成協議。」等語明確在卷（本院刑事卷Ｂ卷第十四頁'第十五
    頁）；再者告訴人丁○○於警訊和偵查中及本院調查時亦供承因被告甲○○介紹
    其購買座落台北市○○區○○段四小段二八五等地號土地之仲介服務費所引起之
    爭執已如前述；可見被告甲○○等三人主觀上應無意圖為自己不法之所有之恐嚇
    取財犯意，核與刑法第三百四十六條第一項之恐嚇取財罪之構成要件自有未合，
    自難遽論渠等三人以恐嚇取財未遂罪；故應變更起訴法條。又公訴意旨另認為被
    告丙○○及戊○○二人犯有變造前開【專任委託書】之末段文句云云，而涉犯有
    刑法第二百十條後段之變造私文書罪嫌云云。惟訊據被告丙○○及戊○○二人均
    堅決否認有變造上揭【專任委託書】之末段文句之犯行；而上開【專任委託書】
    之筆跡確由被告甲○○所親筆書寫等情，除據其本人於本院調查時供承在卷外，
    並經告訴人丁○○於於本院調查時供稱除其丁○○之簽名為其本人（即丁○○）
    所簽名外，其餘均為被告甲○○所書寫而成等情屬實；再就前揭【專任委託書】
    （編號Ｂ）Ｕ與被告甲○○另行親筆書寫交付給另一被告戊○○之承諾協議書（
    編號Ａ）二者筆跡和數字是否相同送請鑑定結果，認為該【專任委託書】除立委
    託書人欄下「丁○○」三字外之其餘書寫筆跡比對結果，筆跡特徵相符，研判為
    同一人所書，此有前開調查局，八十八年十二月二十七日，（８８）陸８８０９
    ８１８４號函一紙在卷可稽（本院刑事卷Ｃ卷第八十五頁）；可見上揭【專任委
    託書】之筆跡應只是被告甲○○一人親筆所書就，故被告丙○○及戊○○二人辯
    稱並未偽造或變造上開【專任委託書】等情應可採信；自難遽論該被告二人以變
    造私文書罪。惟公訴人認為為爰審酌被告犯罪之動機、目的、手段、所生危害、
    所得利益、犯罪後態度等一被告丙○○等二人未構成變造私文書罪部分，與本件
    被告甲○○與丙○○及戊○○等三人所犯恐嚇罪部分，有方法結果之牽連關係，
    故不另為無罪之諭知，合併敘明。爰審酌被告三人之品行與渠等犯罪動機、目的
    、手段和所生之危害及渠等犯罪後之態度等一切情狀，分別量處被告三人如主文
    所示之刑，並就被告三人所犯恐嚇罪部分諭知易科罰金之標準，以資懲儆。
三、經本院扣案之前開偽造之【專任委託書】一張，為被告甲○○所有，業據被告甲○○供承在卷，且為其專供本案犯罪所用之物，自應依法宣告沒收。
據上論斷，應依刑事訴訟法第二百九十九條第一項前段，第三百條、刑法第二十八條
、第三百零五條、第二百十六條、第二百十條、第四十一條，第三十八第一項第二款
條、罰金罰鍰提高標準條例第一條前段、第二條，判決如主文。
本案經檢察官楊四猛到庭執行職務。
中      華      民      國      八十九      年     二    月   二十九    日
                              臺灣板橋地方法院刑事第一庭
                                      法  官  陳  坤  地
右正本證明與原本無異。
如不服本判決，應於判決送達後十日內向本院提出上訴狀 (應附繕本) ，上訴於
臺灣高等法院。
                                      書記官  鄔  維  玲
中      華      民      國      八十九      年    三    月    二十一    日
附錄本案論罪科刑法條全文：
刑法第三百零五條
以加害生命、身體、自由、名譽、財產之事恐嚇他人，致生危害於安全者，處二年以
下有期徒刑、拘役或三百元以下罰金。
刑法第三百四十六條
意圖為自己或第三人不法之所有，以恐嚇使人將本人或第三人之物交付者，處六月以
上五年以下有期徒刑，得併科一千元以下罰金。


司法院資訊處製作；財團法人民間司法改革基金會備份。
